臺灣嘉義地方法院刑事判決
110年度金訴緝字第5號
公  訴  人  臺灣嘉義地方檢察署檢察官
被      告  劉逸慈




上列被告因加重詐欺等案件，經檢察官提起公訴（１０９年度偵字
第７４７５號），及移送併案審理（１１０年度偵緝字第３１０號），被告
於準備程序中就被訴事實為有罪之陳述，受命法官於聽取當事人
之意見後，本院合議庭裁定改由受命法官獨任進行簡式審判程序
，判決如下：
    主    文
劉逸慈犯如附表編號１至２所示之罪，各處如附表編號１至２所示之
刑。應執行有期徒刑壹年肆月。
未扣案之犯罪所得新臺幣肆仟元沒收，於全部或一部不能沒收或
不宜執行沒收時，追徵其價額。
　　犯罪事實
一、劉逸慈經其友人張子澔之邀，於民國１０９年４月１３日加入張子
    澔、真實姓名年籍資料不詳綽號「奔馳」之成年男子等人所
    組成３人以上，以實施詐術為手段，具持續性及牟利性之結
    構性詐欺集團組織（下稱本案詐欺集團，劉逸慈所涉參與犯
    罪組織罪嫌部分，業經臺灣臺南地方法院以１０９年度金訴字
    第１５３號判處罪刑確定，不在本案起訴範圍內），擔任取款
    車手。劉逸慈嗣即與張子澔（業經本院以１１０年度金訴字第１
    ５號判處罪刑確定）及本案詐欺集團其他不詳成年成員，共
    同意圖為自己不法所有，基於３人以上共同詐欺取財、隱匿
    詐欺所得去向之洗錢犯意聯絡，先由本案詐欺集團不詳成員
    ，以如附表編號１至２所示之詐欺方式，詐騙如附表編號１至２
    所示之被害人林○○、胡○○（起訴書誤將附表編號２「匯款人
    」欄所示之受託匯款人賴○○、陳○○及匯出款項之銀行帳戶所
    有人端○○○認定為被害人，應予更正），致其等均陷於錯誤
    ，親自或委託他人，分別於如附表編號１至２所示之時間，將
    如附表編號１至２所示之金額，匯款至如附表編號１至２所示之
    人頭帳戶，再由「奔馳」以通訊軟體「易信」與張子澔聯繫
    ，通知張子澔提領贓款，張子澔即駕車搭載劉逸慈持上開人
    頭帳戶提款卡，先後於如附表編號１至２所示之提領時間、地
    點，提領如附表編號１至２所示之金額，劉逸慈將提領之贓款
    全數交予張子澔後，張子澔再連同自己提領之贓款一併交予
    「奔馳」，輾轉繳回上手，以此方法製造金流斷點，致無從
    追查前揭犯罪所得之去向，而隱匿詐欺犯罪所得，劉逸慈因
    之獲得以日計算之當日報酬新臺幣（下同）４０００元。
二、案經嘉義縣警察局布袋分局、朴子分局報告臺灣嘉義地方檢
    察署檢察官偵查起訴及移送併辦。
    理    由
一、程序部分：
    被告劉逸慈所犯非死刑、無期徒刑、最輕本刑為３年以上有
    期徒刑之罪，亦非高等法院管轄第一審案件，且被告於本院
    準備程序中，已就被訴事實為有罪之陳述，經告知簡式審判
    程序之旨後，被告及檢察官對於本案改依簡式審判程序審理
    均表示同意（見本院金訴緝卷第２１５頁），本院合議庭爰依
    刑事訴訟法第２７３條之１第１項規定，裁定本案由受命法官獨
    任以簡式審判程序加以審理，是本案依同法第２７３條之２規定
    ，不受同法第１５９條第１項、第１６１條之２、第１６１條之３、第１６
    ３條之１及第１６４條至第１７０條有關證據提示、交互詰問及傳聞
    證據等相關規定之限制。
二、認定犯罪事實所憑之證據及理由：
（一）上揭犯罪事實，業據被告劉逸慈於警詢、檢察官訊問及本
      院審理中坦承不諱（見警７３７號卷第９至１３頁，警６３２６號卷
      第９至１３頁，偵７４７５號卷第７３至７９頁，本院金訴緝卷第９４
      、２１５、２２９、２３４至２３６頁），核與證人即同案被告張子澔
      於警詢、檢察官及本院審理中所為之供述（見警７３７號卷
      第２至６頁，警６３２６號卷第２至６頁，偵７４７５號卷第１０１至１１１
      頁，本院金訴卷第１２５、１３７、１４１至１４２頁），及證人即如
      附表編號１所示之被害人林○○、如附表編號２所示被害人胡
      ○○匯出款項之銀行帳戶所有人端○○○與受託匯款之賴○○、
      陳○○各於警詢中所為之證述（見警７３７號卷第４８至５０、５６
      至６１、６７至６８頁），均大致相符；並有證人林○○之新竹縣
      政府警察局新湖分局山崎派出所受理各類案件紀錄表、受
      理詐騙帳戶通報警示簡便格式表、內政部警政署反詐騙諮
      詢專線紀錄表、金融機構協助受詐騙民眾通知疑似警示帳
      戶通報單、郵政跨行匯款申請書各１紙，及證人賴○○、陳○
      ○之臺中市政府警察局清水分局清泉派出所受理各類案件
      紀錄表１紙、內政部警政署反詐騙諮詢專線紀錄表２紙、金
      融機構聯防機制通報單２紙、ＬＩＮＥ對話紀錄翻拍照片５張、
      銀行存摺封面照片１張，及證人端○○○之臺中市政府警察局
      第三分局健康派出所受理各類案件紀錄表、內政部警政署
      反詐騙諮詢專線紀錄表、金融機構聯防機制通報單、彰化
      銀行匯款回條聯、銀行存摺封面暨內頁明細各１紙，及被
      告與同案被告張子澔互為指認之指認犯罪嫌疑人紀錄表、
      如附表編號１至２所示匯入帳戶之交易明細資料各１份、如
      附表編號１至２所示提領時地之相關監視錄影器畫面翻拍照
      片２０張附卷可稽（見警７３７號卷第１４至２４、５２至５５、６２至６
      ６、６９至７３頁，警６３２６號卷第３１頁，本院金訴卷第９５至９９
      、１０７、１１１頁），足認被告上開任意性自白與事實相符，
      堪以採信。
（二）本案構成洗錢防制法第１４條第１項之一般洗錢罪：
　　⒈按１０５年１２月２８日修正公布，並於１０６年６月２８日生效施行之
      洗錢防制法第１條規定：「為防制洗錢，打擊犯罪，健全
      防制洗錢體系，穩定金融秩序，促進金流之透明，強化國
      際合作，特制定本法。」與修正前洗錢防制法第１條規定
      ：「為防制洗錢，追查重大犯罪，特制定本法。」已有明
      顯不同，可見洗錢防制法的立法目的及其保護法益，從「
      妨害司法權運作」（打擊犯罪），兼及「穩定金融秩序、
      促進金流透明」。又修正後洗錢防制法第２條第２款、第３
      條第２款規定，掩飾刑法第３３９條詐欺取財犯罪所得去向之
      行為，亦可構成洗錢罪。另依據洗錢防制法第２條修正理
      由第３點所示：「維也納公約第３條第１項第ｂ款第ｉｉ目規定
      洗錢行為態樣，包含掩飾、隱匿該財產的真實性質、來源
      、所在地、處置、轉移、相關的權利或所有權之洗錢類型
      ，例如：㈠犯罪行為人出具假造的買賣契約書掩飾某不法
      金流；㈡貿易洗錢態樣中以虛假貿易外觀掩飾不法金流移
      動；㈢知悉他人有將不法所得轉購置不動產之需求，而擔
      任不動產之登記名義人或成立人頭公司擔任不動產之登記
      名義人以掩飾不法所得之來源；㈣提供帳戶以掩飾不法所
      得之去向，例如：販售帳戶予他人使用。」修正後條文雖
      未完整規範上開公約所列全部隱匿或掩飾態樣，然已可見
      提供、販售帳戶予他人使用，係掩飾不法所得本質、所在
      之典型行為，所以，使用他人提供、販售之帳戶存、提不
      法所得，用來掩飾或切斷該不法所得與犯罪者之關聯性，
      阻礙金流透明，破壞金融秩序，藉以掩飾、隱匿該不法所
      得之去向、所在，並逃避追訴、處罰，更屬於侵害上開洗
      錢防制法保護法益，而在其立法目的之規範範圍。復按洗
      錢防制法第１５條之特殊洗錢罪，係在無法證明前置犯罪之
      特定不法所得，而未能依洗錢防制法第１４條之一般洗錢罪
      論處時，始予適用。倘能證明人頭帳戶內之資金係前置之
      特定犯罪所得，即應逕以一般洗錢罪論處，自無適用特殊
      洗錢罪之餘地。例如詐欺集團向被害人施用詐術後，為隱
      匿其詐欺所得財物之去向，而令被害人將其款項轉入該集
      團所持有、使用之人頭帳戶，並由該集團所屬之車手前往
      提領詐欺所得款項得逞，檢察官如能證明該帳戶內之資金
      係本案詐欺之特定犯罪所得，即已該當於洗錢防制法第１４
      條第１項之一般洗錢罪；至若無法將人頭帳戶內可疑資金
      與本案詐欺犯罪聯結，而不該當第２條洗錢行為之要件，
      當無從依洗錢防制法第１４條第１項之一般洗錢罪論處，僅
      能論以洗錢防制法第１５條第１項之特殊洗錢罪。另過去實
      務認為，行為人對犯特定犯罪所得之財物或利益作直接使
      用或消費之處分行為，或僅將自己犯罪所得財物交予其他
      共同正犯，祇屬犯罪後處分贓物之行為，非本條例所規範
      之洗錢行為，惟依修正後洗錢防制法規定，倘行為人意圖
      掩飾、隱匿特定犯罪所得來源，而將特定犯罪所得直接消
      費處分，甚或交予其他共同正犯，而由共同正犯以虛假交
      易外觀掩飾不法金流移動，即難認單純犯罪後處分贓物之
      行為，應仍構成洗錢防制法第２條第１或２款之洗錢行為（
      最高法院１０８年度台上字第２５００號判決意旨參照）。
　　⒉本案詐欺集團之犯罪手法係由該詐欺集團不詳成員以如附
      表編號１至２所示之詐欺方式，詐騙如附表編號１至２所示之
      被害人，行騙成功後，上開被害人將錢匯入該詐欺集團成
      員所提供之人頭帳戶，該詐欺集團成員回報上開被害人已
      匯入金錢後，再由同案被告張子澔夥同本案被告提領人頭
      帳戶內之詐騙所得款項，是以本案被告所屬詐欺集團係由
      不詳成員向上開被害人施用詐術後，為隱匿其詐騙所得財
      物之去向，而令上開被害人將款項轉入該詐欺集團所提供
      之人頭帳戶，之後由該詐欺集團之「車手」前往提領詐騙
      所得款項得逞，再轉交予上手，而製造金流斷點，致無從
      追查上開犯罪所得去向，而掩飾或隱匿上開犯罪所得，即
      已該當於洗錢防制法第１４條第１項之一般洗錢罪。且以人
      頭帳戶來施行詐騙取得款項之手法，早已經媒體廣為報導
      ，被告更實際加入本案詐欺集團，擔任「車手」之工作，
      負責提領詐騙所得款項後，再輾轉交予該詐欺集團之上手
      ，是以被告當知悉本案詐欺集團均係利用人頭帳戶供被害
      人匯款，再由詐欺集團之「車手」提領詐騙所得款項後轉
      交等情節，而以此詐騙手法客觀上切斷詐騙所得金流之去
      向，所為已製造金流斷點，使犯罪所得去向不明，其等掩
      飾或隱匿特定犯罪所得去向、所在，而移轉詐欺取財之特
      定犯罪所得之行為甚明。
（三）按刑法第３３９條之４第１項第２款之立法理由為多人共同行使
      詐術手段，易使被害人陷於錯誤，其主觀惡性較單一個人
      行使詐術為重，有加重處罰之必要，爰仿照本法第２２２條
      第１項第１款之立法例，將「三人以上共同犯之」列為第２
      款之加重處罰事由，本款所謂「三人以上共同犯之」，不
      限於實施共同正犯，尚包含同謀共同正犯。次按共同正犯
      之意思聯絡，原不以數人間直接發生者為限，即有間接之
      聯絡者，亦包括在內，如甲分別邀約乙、丙犯罪，雖乙、
      丙間彼此並無直接之聯絡，亦無礙於其為共同正犯之成立
      （最高法院７７年台上字第２１３５號判例意旨參照）。又按共
      同實行犯罪行為之人，在合同意思範圍以內，各自分擔犯
      罪行為之一部，相互利用他人之行為，以達其犯罪之目的
      者，即應對於全部所發生之結果，共同負責，不問犯罪動
      機起於何人，亦不必每一階段犯行，均經參與。再關於犯
      意聯絡，不限於事前有所協定，其於行為當時，基於相互
      之認識，以共同犯罪之意思參與者，亦無礙於共同正犯之
      成立。且數共同正犯之間，原不以直接發生犯意聯絡者為
      限，即有間接之聯絡者，亦包括在內（最高法院９８年度台
      上字第７１３號、９８年度台上字第４３８４號判決要旨參照）。
      查被告所加入之本案詐欺集團，係利用電話或通訊軟體施
      行詐術，誘使被害人受騙，而依指示匯款至指定之人頭帳
      戶，並由「奔馳」以通訊軟體「易信」指示同案被告張子
      澔提領詐騙所得款項，而後張子澔即夥同被告持人頭帳戶
      提款卡提領詐騙所得款項，再將其等提領之詐騙所得款項
      交予「奔馳」，輾轉繳回集團上手，其組織縝密，分工精
      細，成員至少包括施行詐術之不詳詐欺集團成員、「奔馳
      」、張子澔、被告等人，而達３人以上至明。雖被告未必
      對全部詐欺集團成員均有所認識或知悉其等之確切身分，
      亦未實際參與全部詐欺取財犯行，然此一間接聯絡犯罪之
      態樣，正為具備一定規模詐欺犯罪所衍生之細密分工模式
      ，參與犯罪者透過相互利用彼此之犯罪角色分工，而形成
      一個共同犯罪之整體以利施行詐術，是其等實均有以自己
      共同犯罪之意思，在共同犯意聯絡下，相互支援、供應彼
      此所需地位，相互利用他人行為，以達共同詐欺取財之目
      的，被告自應就本案犯行負共同正犯之責任。
（四）綜上所述，本案事證明確，被告上開加重詐欺取財犯行及
      一般洗錢犯行均堪認定，應依法予以論罪科刑。
三、所犯法條及刑之酌科：
（一）核被告劉逸慈所為，均係犯刑法第３３９條之４第１項第２款之
      三人以上共同犯詐欺取財罪、洗錢防制法第１４條第１項之
      一般洗錢罪。
（二）被告就上開犯行，與「奔馳」、張子澔及本案詐欺集團其
      他不詳成員間，具有犯意聯絡及行為分擔，應論以共同正
      犯。
（三）被告與共犯就如附表編號２所示犯行，向被害人胡○○施行
      詐術，使該被害人陷於錯誤而分別親自或委託他人匯款至
      人頭帳戶；及就如附表編號１至２所示犯行，就同一被害人
      匯入之款項多次為提領行為，均係為達到詐欺取財之目的
      ，而侵害同一被害人之同一財產法益，各行為之獨立性均
      極為薄弱，難以強行分開，依一般社會健全觀念，應就同
      一被害人之數次匯款行為及被告針對同一被害人所匯款項
      之多次提領行為，視為數個舉動之接續施行，合為包括之
      一行為予以評價，論以接續犯之單純一罪。
（四）被告就如附表編號１至２所示犯行，均係一行為同時觸犯三
      人以上共同犯詐欺取財罪及一般洗錢罪，為想像競合犯，
      應依刑法第５５條之規定，從一重論以三人以上共同犯詐欺
      取財罪。
（五）按想像競合犯之處斷刑，本質上係「刑之合併」，其所謂
      從一重處斷，乃將想像競合犯組成之評價上數罪，合併為
      科刑一罪，其所對應之刑罰，亦合併其評價上數罪之數法
      定刑，而為一個處斷刑。易言之，想像競合犯侵害數法益
      者皆成立犯罪，論罪時必須輕、重罪併舉論述，同時宣告
      所犯各罪名，包括各罪有無加重、減免其刑之情形，亦應
      說明論列，量刑時併衡酌輕罪部分量刑事由，評價始為充
      足，然後依刑法第５５條前段規定「從一重處斷」，非謂對
      於其餘各罪可置而不論。因此，法院決定處斷刑時，雖以
      其中最重罪名之法定刑，做為裁量之準據，惟於裁量其輕
      重時，仍應將輕罪合併評價在內。經查，洗錢防制法第１６
      條第２項規定：「犯前二條之罪，在偵查或審判中自白者
      ，減輕其刑。」，被告就本案犯罪事實，迭於警詢、檢察
      官訊問及本院審理中坦承不諱，是其就所犯洗錢防制法部
      分，依上開規定原應減輕其刑，雖依前揭想像競合犯之說
      明，被告就其犯行係從一重論處三人以上共同犯詐欺取財
      罪，然就被告此部分想像競合輕罪得減刑部分，本院於依
      照刑法第５７條量刑時，將併予審酌。
（六）按詐欺取財罪，係為保護個人之財產法益而設，行為人罪
      數之計算，自應依遭詐騙之被害人人數計算。查本案被告
      就如附表編號１至２所示２次犯行【起訴書雖認被告本案一
      共係犯３次（即林○○１次、「賴○○、陳○○」１次、端○○○１次
      ）三人以上共同犯詐欺取財罪，然此係因起訴書誤將附表
      編號２「匯款人」欄所示之受託匯款人賴○○、陳○○及匯出
      款項之銀行帳戶所有人端○○○認定為被害人之緣故，起訴
      書此部分所為認定顯有未洽，應予更正，附此敘明】，被
      害人不同，各罪在時間差距上可以分開，其犯意各別，行
      為互異，在刑法評價上各具獨立性，應予分論併罰。
（七）爰以行為人之責任為基礎，審酌被告：⒈正值青年，不思
      循正途獲取財物，為牟取不法報酬，加入詐欺集團，於本
      案中擔任車手之工作；⒉本案詐欺集團使如附表編號１至２
      所示之被害人將款項匯入人頭帳戶，被告與同案被告張子
      澔同車前去提領贓款後，旋即上繳予集團上手，以隱匿詐
      欺所得去向，所為嚴重損害財產交易安全及社會經濟秩序
      ，破壞人際間信任關係，造成上開被害人財產損失及精神
      痛苦，所生危害非輕；⒊犯後業已坦承犯行，就一般洗錢
      犯行部分，於警詢、檢察官訊問及本院審理中均自白，已
      符合相關自白減刑規定（學理所稱想像競合所犯輕罪之釐
      清作用），惟迄未與上開被害人達成和解之犯後態度；⒋
      犯罪之動機、目的、手段、分工之角色、上開被害人受騙
      之金額，及被告自述國中畢業之智識程度、現無業、已婚
      、目前懷孕中、平常與丈夫同住之家庭生活狀況（見本院
      金訴緝卷第２３６頁）等一切情狀，而分別量處如主文所示
      之刑及定其應執行之刑。
四、關於沒收：
（一）被告持以與同案被告張子澔聯繫之ＩＰＨＯＮＥ牌行動電話１支
      ，雖係被告所有、供其為本案犯罪所用之物，此據被告於
      本院審理中供述不諱（見本院金訴緝卷第２１５、２３３頁），
      然未據扣案，該行動電話又非法律明定不論所有權歸屬均
      應予沒收之違禁物，佐以行動電話乃供一般日常生活通訊
      使用而具有多元功能，非專供犯罪所用之物，加上被告業
      經本案判處罪刑，是否沒收該行動電話，相較之下已不具
      有刑法上之重要性，爰不予宣告沒收，併此敘明。
（二）被告於本案中擔任車手，共計獲得４０００元之報酬，已花用
      完畢乙情，業據被告於本院審理中供承明確（見本院金訴
      緝卷第２１５、２３３頁），該４０００元報酬核屬被告本案之犯罪
      所得，雖未扣案，仍應依刑法第３８條之１第１項前段、第３
      項規定宣告沒收，並於全部或一部不能沒收或不宜執行沒
      收時，追徵其價額。
據上論斷，應依刑事訴訟法第２７３條之１第１項、第２９９條第１項前
段，洗錢防制法第１４條第１項，刑法第１１條前段、第２８條、第３３９
條之４第１項第２款、第５５條、第３８條之１第１項前段、第３項、第５１
條第５款，刑法施行法第１條之１第１項，判決如主文。
本案經檢察官詹喬偉提起公訴及移送併辦，由檢察官廖俊豪到庭
執行職務。
中　　華　　民　　國　　110 　年　　12　　月　　21　　日
                  刑事第四庭    法　官　簡仲頤
以上正本證明與原本無異。
如不服本判決應於收受判決後20日內向本院提出上訴書狀，並應
敘述具體理由；其未敘述上訴理由者，應於上訴期間屆滿後20日
內向本院補提理由書（均須按他造當事人之人數附繕本）「切勿
逕送上級法院」。告訴人或被害人如對於本判決不服者，應具備
理由請求檢察官上訴，其上訴期間之計算係以檢察官收受判決正
本之日期為準。　　　　　　　　　
中　　華　　民　　國　　110 　年　　12　　月　　21　　日
                                書記官　吳明蓉
附表：（金額：新臺幣）
編號 被害人 詐欺方式 匯款人 匯款時間 匯款金額 匯入帳戶 領款車手 提領時間 提領地點 提款金額 論罪科刑 １ 林○○（未提告訴） 於１０９年４月２０日１０時３０分許，撥打電話予林○○，假冒係其外甥姚○○，佯稱：周轉不靈，急需借款云云，致林○○陷於錯誤，而匯款至右列帳戶。 林○○ １０９年４月２０日１２時３４分 ６萬元 張○○申設之華南商業銀行嘉義分行帳號○○○○○○○○○○○○號帳戶 劉逸慈 １０９年４月２０日１３時２７分 嘉義縣○○鎮○○○路○○○號「全聯福利中心（嘉義布袋店）」自動櫃員機 ２萬 元 劉逸慈犯三人以上共同詐欺取財罪，處有期徒刑壹年貳月。         １０９年４月２０日１３時２８分  ２萬 元          １０９年４月２０日１３時２９分  １萬９０００元  ２ 胡○○ 於１０９年４月１９日１３時４０分許，以通訊軟體ＬＩＮＥ聯繫胡○○，假冒係其友人陳○○，佯稱：急需借款繳納保險費云云，致胡○○陷於錯誤，除自行匯款至右列帳戶外， 另亦向其友人賴○○借款，並請託賴○○直接匯款至右列帳戶。   賴○○ １０９年４月２０日１３時９分 ３萬 元 李○○申設之第一商業銀行岡山分行帳號○○○○○○○○○○○號帳戶 張子澔 １０９年４月２０日１３時３０分 嘉義縣○○鎮○○○路○○○號「全聯福利中心（嘉義布袋店）」自動櫃員機 ２萬 元 劉逸慈犯三人以上共同詐欺取財罪，處有期徒刑壹年參月。         １０９年４月２０日１３時３３分  ２萬 元     賴○○委託其女陳○○代匯 １０９年４月２０日１３時２０分 ２萬 元   １０９年４月２０日１３時３４分  ９９００元     胡○○ 使用其丈夫端○○○之銀行帳戶匯出 １０９年４月２０日１３時２３分 ５萬 元  劉逸慈 １０９年４月２０日１４時５７分 嘉義縣○○鄉○○村○○○○○○○號「統一超商（義竹門市）」自動櫃員機 ２萬 元          １０９年４月２０日１４時５８分  ２萬 元          １０９年４月２０日１４時５９分  ９０００元  
附錄本案論罪科刑法條：
壹、洗錢防制法第14條：
    有第二條各款所列洗錢行為者，處7年以下有期徒刑，併科
    新臺幣500萬元以下罰金。
　　前二項情形，不得科以超過其特定犯罪所定最重本刑之刑。
貳、中華民國刑法第339條之4：
    犯第339條詐欺罪而有下列情形之一者，處1年以上7年以下
    有期徒刑，得併科100萬元以下罰金：
    一、冒用政府機關或公務員名義犯之。
    二、三人以上共同犯之。
    三、以廣播電視、電子通訊、網際網路或其他媒體等傳播工
        具，對公眾散布而犯之。
　　前項之未遂犯罰之。